【裁判字號】    99,台上,1659
【裁判日期】    990909
【裁判案由】    請求離婚等
【裁判全文】
最高法院民事判決            九十九年度台上字第一六五九號
上  訴  人  甲○○
訴訟代理人  戴森雄律師
上  訴  人  乙○○
訴訟代理人  張譽尹律師
上列當事人間請求離婚等事件，兩造對於中華民國九十八年五月
十三日台灣高等法院第二審判決（九十七年度重家上字第一○號
），各自提起上訴，本院判決如下：
    主  文
原判決廢棄，發回台灣高等法院。
    理  由
本件上訴人乙○○主張：兩造於民國六十四年十一月二十三日結
婚，婚後未訂立任何夫妻財產制，依法應適用法定財產制。伊反
訴請求離婚及分配剩餘財產，對造上訴人甲○○現存剩餘財產及
應追加計算剩餘財產之價值合計新台幣（下同）一億零六百四十
七萬七千三百五十元，伊之剩餘財產僅為二十二萬四千二百零九
元，甲○○原應給付剩餘財產差額之半數等情，依民法第一千零
三十條之一、第一千零三十條之三第一項之規定，求為命甲○○
給付伊二千六百七十七萬五千八百二十四元並加付法定遲延利息
之判決（未繫屬本院者，不予論敘）。
上訴人甲○○則以：伊已依買賣轉讓登記予兩造所生子女林大鈞
、林子淩（原名林宜蓉）及林泓伶（下稱林大鈞等三人）之不動
產，不能列入剩餘財產分配。乙○○列計伊不動產、車輛之價值
及銀行存款、股票等部分，均屬不實。又乙○○於婚姻關係存續
中向伊借款及應負擔之家庭生活費、子女教育費等，總計五千六
百八十六萬五千五百五十三元，應予償還，伊主張抵銷之等語，
資為抗辯。
原審將第一審判決關於駁回乙○○請求甲○○給付八百萬九千六
百零二元本息部分廢棄，改判命甲○○再如數給付，駁回乙○○
其餘上訴；並維持第一審判命甲○○給付八百七十七萬五千八百
二十四元部分，駁回其上訴，無非以：乙○○反訴請求離婚及分
配剩餘財產，第一審判准兩造離婚部分，已於九十七年四月七日
確定。兩造婚後未約定夫妻財產制，應以法定財產制為其夫妻財
產制，並以反訴離婚起訴時即九十三年十二月二十日為剩餘財產
分配之時點。甲○○現存之剩餘財產：(一)甲○○名下不動產（詳
如原判決附表「下稱附表」一所示）之房地總值一千七百九十九
萬一千五百零七元；(二)兩輛汽車共值一百九十二萬五千六百八十
八元（附表二）；(三)開立銀行帳戶之存款現金十五萬八千四百二
十八元（附表三）；(四)十筆投資價額一百四十七萬零七百七十三
元（附表四）；(五)十二筆人壽保險保單價值一百九十五萬三千七
百九十元。應追加計算甲○○之剩餘財產：(一)甲○○於九十一年
十月十四日至九十二年七月七日陸續將二十四筆萬泰銀行定存單
解約，金額一千二百三十三萬五千一百十六元（附表五）加計利
息總和一千二百五十八萬四千二百九十五元；(二)台北國際商銀社
子分行一帳號九十三年九月十六日至同年月二十二日陸續賣出股
票得款四百零二萬四千九百六十五元（附表六）暨另一帳號九十
一年七月至九十二年五月十二筆定存單到期本金九百三十九萬九
千四百三十八元（附表七）及利息共九百五十七萬七千二百二十
五元；(三)台北國際商銀延平分行九十三年一月定存到期本息六十
一萬一千五百五十九元、同年一月至同年九月結售外幣之存款一
千零八萬三千二百八十四元、九十二年五月至九十三年四月購買
基金已出售得款一千二百三十二萬七千三百二十二元（附表八）
；(四)甲○○於九十三年一月十九日將附表一編號一至四所示不動
產以買賣為由分別移轉登記與林大鈞等三人，雙方無何買賣價金
支付，係屬通謀虛偽意思表示，應加計甲○○之婚後財產二千零
十萬五千四百九十三元。又乙○○對甲○○之消費支出於每年一
千萬元內認屬合理，同意扣減，則甲○○之財產於九十一年六月
二日至九十三年十二月二十日約二年半在二千五百萬元範圍內減
少為屬合理，應自所追計金額扣除之。以上合計六千七百八十一
萬四千三百二十九元。至乙○○主張甲○○於九十一年十月至九
十二年十一月間分別匯款二百三十一萬二千五百元、三十萬元、
四十七萬元予訴外人友合印刷股份有限公司、鄭博文、張正治，
難認係為隱匿財產而侵害乙○○之剩餘財產分配請求權，不應追
計。再乙○○之剩餘財產為現金存款十五萬一千七百五十六元、
八筆股票價值七萬二千四百五十三元（附表九），合計二十二萬
四千二百零九元。另甲○○主張以其對乙○○之債權五千六百八
十六萬五千五百五十三元為抵銷，或未舉證以實其說，或未證明
支出明細等，為不足採。參諸證人林大鈞、王淑媛等人所證及兩
造婚後財產狀況，審酌乙○○對於財富累積及家庭生活之貢獻程
度均少於甲○○等一切情狀，認乙○○請求分配一半剩餘財產，
應減至四分之一為當。準此，計算乙○○得分配甲○○之剩餘財
產為一千七百萬九千六百三十五元，扣除乙○○剩餘財產二十二
萬四千二百零九元及第一審判命甲○○給付之八百七十七萬五千
八百二十四元，乙○○得請求甲○○再給付八百萬九千六百零二
元。從而乙○○請求甲○○再如數給付及自離婚確定翌日即九十
七年四月八日起算之法定遲延利息，應予准許。逾此請求，不應
准許等詞，為其判斷之基礎。
惟查上訴人甲○○抗辯：伊「因業務需要及理財規劃，經常調度
週轉（並非全為收入）」、「因業務之需及個人理財規劃，調度
週轉，致銀行往來資金出入頻繁，並非收入及利得」（原審卷(二)
九八、九九頁），上訴人乙○○自陳甲○○於九十二年五月二十
日、同年六月十七日、九十三年一月五日、同年三月八日、同年
四月二十日依次轉出現金一百八十一萬元、五百萬元、九十九萬
元、五十六萬元、二百七十一萬三千五百元購買如原判決附表八
編號一至三、五、六所示基金，並贖回取得款項（原審卷(一)六六
頁、卷(二)一三七頁），觀之原判決附表五所列二十四筆定存解約
日為九十一年十月十四日至九十二年七月七日、附表七所列十二
筆定存到期日為九十一年七月二十二日至九十二年五月二十三日
，有多筆係於附表八該購買日前解約、到期者，而原審將附表五
、七、八所示款額均列為應追加計算甲○○之剩餘財產，則該款
額是否有因調度週轉而屬重複列計，及至兩造剩餘財產分配時之
九十三年十二月二十日有無可能作為他用而不存在，殊非無疑。
甲○○所辯是否全無足取，攸關上開款額是否為其婚後財產，原
審未遑詳查究明，遽以前揭情詞為甲○○不利之認斷，自嫌速斷
。次查乙○○陳稱：依行政院主計處公布之國情統計通報，九十
一年至九十三年每戶平均消費支出累計三年不過二百零三萬二千
元；即便甲○○名下財產豐厚富有，其本人與三名子女生活消費
每年寬厚奢侈以一千萬元計算，兩年需求不過二千萬元。詎甲○
○竟能在短短兩年內處分財產達六千二百九十三萬六千零三十八
元，不但遠超過每戶平均消費支出，若以生活消費支出計，亦早
超出奢侈標準等語（原審卷(一)六五頁、卷(二)一四一頁），指陳甲
○○之行為早已超出一般人生活與消費理財之正常範圍，應係不
合理。乃原審就此未詳加查明或闡明，遽謂乙○○對甲○○之消
費支出於每年一千萬元內認屬合理，同意扣減，甲○○之財產於
九十一年六月二日至九十三年十二月二十日在二千五百萬元範圍
內減少為屬合理云云，而為不利乙○○之論斷，亦有未洽。又原
判決上開部分既屬無可維持，其餘部分乙○○得請求之金額尚未
臻明確，應併予發回。兩造上訴論旨，分別指摘原判決於其不利
部分為不當，求予廢棄，均非無理由。
據上論結，本件兩造上訴，均有理由。依民事訴訟法第四百七十
七條第一項、第四百七十八條第二項，判決如主文。
中    華    民    國  九十九  年    九    月    九    日
                      最高法院民事第六庭
                          審判長法官  劉  福  來
                                法官  陳  國  禎
                                法官  陳  重  瑜
                                法官  吳  麗  女
                                法官  簡  清  忠
本件正本證明與原本無異
                                      書  記  官
中    華    民    國  九十九  年    九    月  二十一  日
                                                     ｍ

司法院資訊處製作；財團法人民間司法改革基金會備份。
